【裁判字號】    96,上,712
【裁判日期】    970123
【裁判案由】    履行契約
【裁判全文】
臺灣高等法院民事判決                   96年度上字第712號
上  訴  人
即被上訴人  甲○○
訴訟代理人  徐南城律師
被  上訴人
即上 訴 人  戊○○
            庚○○
            己○○
            辛○○
            壬○○
            丁○○
            乙○○
            癸○○
共      同
訴訟代理人  徐克銘律師
            洪大植律師
            林建志律師
上列當事人間履行契約事件，兩造對於中華民國96年6月29日臺
灣臺北地方法院95年度訴字第10473號第一審判決均提起上訴，
經本院於97年1月9日言詞辯論終結，判決如下：
    主  文
兩造上訴均駁回。
第二審訴訟費用由上訴人各自負擔。
    事實及理由
一、上訴人即被上訴人甲○○（下稱甲○○）主張：伊與訴外人
    廖高加走同為高文選之繼承人，廖高加走於民國（下同）79
    年間簽訂同意書，就高文選所遺留包括臺北市○○區○○段
    3小段604地號土地（下稱系爭土地）在內之遺產其繼承所得
    之持分，同意於辦妥繼承登記後全部以公告現值總價新臺幣
    （下同）1,120萬元出售予伊（廖高加走應繼分為2/7，可分
    得320萬元），廖高加走並交付印鑑證明等資料，伊亦交付
    30萬元作為定金。89年10月10日廖高加走再度簽署承諾委託
    書，願依79年買賣協議繼續進行，並授權伊處理各種繼承及
    過戶領取補償之相關事宜。嗣廖高加走於90年3月23日死亡
    ，高文選之繼承人將系爭土地於95年6月20日以2,640萬8,
    250元出售予張美珠，扣除土地增值稅等必要費用，餘額為
    2,081萬6,611元，廖高加走之繼承人共可分得594萬7,603元
    ，扣除伊尚未支付之買賣價金290萬元，剩餘304萬7,603元
    應歸伊取得。被上訴人即上訴人戊○○、丁○○、乙○○、
    廖雲英為廖高加走之繼承人，應繼分各為1/5，被上訴人即
    上訴人庚○○、己○○、辛○○、壬○○係再轉繼承人，應
    繼分各為1/20，爰依權利買賣及繼承法律關係，或類推適用
    民法第225條第2項規定，擇一請求各按其應繼分給付上開售
    地款等語。爰聲明：
    (一)戊○○、丁○○、乙○○、癸○○應各給付甲○○60萬9,
      521元，並自起訴狀繕本送達翌日起至清償日止按年息5%
      計算之利息。
    (二)庚○○、己○○、辛○○、壬○○應各給付甲○○15萬2,
      380元，並自起訴狀繕本送達翌日起至清償日止按年息5%
      計算之利息。
    (三)願供擔保請准宣告假執行。
二、被上訴人即上訴人戊○○、庚○○、己○○、辛○○、壬○
    ○、丁○○、乙○○、癸○○（下稱戊○○等人）則以：
    伊等為廖高加走之繼承人，甲○○所提出廖高加走於79年間
    簽訂同意書，其中買賣價金、土地附表、簽訂日期、立同意
    書人住址等處均為空白，廖高加走簽名及指印是否為真，非
    無可疑，縱令為真，亦難僅以廖高加走交付印鑑證明及戶籍
    謄本，驟認兩造已就買賣標的及價金互相同意，遑論89年間
    廖高加走簽署之承諾委託書仍未約定具體買賣標的及價金，
    兩造間買賣契約自不成立。退步言，縱認買賣契約業已成立
    ，亦已罹於請求權時效，況甲○○於89年間主動向伊請求研
    商領取部分補償金49萬元作為返還廖高加走先前收受30萬元
    定金及利息，經伊同意領取，亦應認兩造同意以返還定金並
    加計利息方式解除系爭買賣契約。再退步言，縱認系爭契約
    未經合意解除，甲○○所得請求債務不履行之損害賠償亦應
    以79年間約定之買賣價金為準，且甲○○仍不得免除自身給
    付義務，並考量買賣契約成立迄今已逾16年仍未履行，顯非
    當時所能預料，甲○○當初既未給付全部買賣價金，系爭土
    地價值如仍以締約時標準認定，顯失公平，應依民法第227
    條之2規定，減少應給付之損害賠償等語置辯。
三、本件原審判命：（一）戊○○、丁○○、乙○○、癸○○應
    各給付甲○○40萬7,333元，其中癸○○自95年10月22日起
    ，戊○○、丁○○、乙○○自95年10月5日起，均至清償日
    止，按年息5%計算之利息。（二）庚○○、己○○、辛○○
    、壬○○應各給付甲○○10萬1,833元，其中辛○○自95年
    10月22日起，庚○○、己○○、壬○○自95年10月5日起，
    均至清償日止，按年息5%計算之利息。（三）甲○○其餘之
    訴駁回。甲○○就其敗訴部分提起上訴，求為判決：（一）
    原判決不利於上訴人部分廢棄。（二）上開廢棄部分，戊○
    ○、丁○○、乙○○、癸○○應再給付上訴人各20萬2,188
    元，其中癸○○自95年10月22日起，戊○○、丁○○、乙○
    ○自95年10月5日起，均至清償日止，按年息5%計算之利息
    。庚○○、己○○、辛○○、壬○○應再各給付上訴人5萬
    547元，其中辛○○自95年10月22日起，庚○○、己○○、
    壬○○自95年10月5日起，均至清償日止，按年息5%計算之
    利息。（三）請准供擔保宣告假執行。（四）對造之上訴駁
    回。
    戊○○等人就其敗訴部分提起上訴，求為判決：
    （一）原判決不利於上訴人部分廢棄。
    （二）上開廢棄部分，對造於原審之訴駁回。
    （三）對造之上訴駁回。
    （四）如受不利判決，願供擔保請准免假執行。
四、甲○○除引用原審之陳述外，另補陳略以：
（一）系爭土地未能辦理繼承登記及所有權移轉登記，係可歸責
      於廖高加走及其他繼承人之因素，關於遲延所造成之損失
      ，自不得以情事變更物價指數，扣付價款。
（二）伊未曾有拋棄任何權利之表示，此觀高文選遺產繼承相關
      會議均未記載伊拋棄對廖高加走之權利足證，張棟樑之證
      述虛偽不實。
（三）伊與廖高加走就系爭土地之價金為320萬元，伊支付30萬
      元，尚欠290萬元，扣除伊墊付之土地增值稅192萬元，伊
      未付款為98萬元。
五、戊○○等人除引用原審之陳述外，另補陳略以：
（一）甲○○於95年間曾再次向戊○○等人表示放棄其就廖高加
      走對於系爭土地之權利，此經另案高文選之遺產分割事件
      中原審法院96年度家訴字第45號審理中證人張棟樑證述明
      確，是甲○○已無從對戊○○等人主張任何權利。
（二）如認甲○○與廖高加走間成立買賣契約，依廖高加走於89
      年10月10日簽立之承諾委託書所載「遺產繼承依代書之進
      度，有可行性時，依79年本人之同意書內容進行買賣事宜
      」等語，甲○○與廖高加走間之買賣契約應以遺產繼承有
      可行性時為停止條件或清償期之約定，惟目前高文選之遺
      產繼承因尚無可行性，甲○○自無從請求戊○○等人履行
      契約。
（三）縱認甲○○得請求戊○○等人履行契約，因甲○○未履行
      給付義務，主張同時履行抗辯。又買賣價金應以目前價值
      計算，方屬公允，而依95年公告現值計算結果，買賣價金
      應為668萬8,847元；甲○○未付尾款290萬元，79年至95
      年共16年之本利，以年息5%、經16年複利計算結果為633
      萬300元。
（四）甲○○主張於79年間與廖高加走簽立同意書成立買賣契約
      ，惟其於系爭土地出售予張美珠時避而不談，至系爭土地
      以高於79年同意書之價格出售後，方起訴請求戊○○等人
      履行契約，其就本件損害賠償之發生或擴大應負與有過失
      之責任，法院應減輕戊○○等人所須給付之賠償金額或免
      除之。
六、兩造不爭執之事項：（見原審卷第210頁、279頁反面）
（一）高文選於47年11月27日死亡，廖高加走、甲○○均為高文
      選之繼承人；廖高加走應繼分為2/7，並於90年3月23日死
      亡，戊○○、丁○○、乙○○、廖雲英為廖高加走之繼承
      人，應繼分各為1/5，庚○○、己○○、辛○○、壬○○
      係再轉繼承人，應繼分各為1/20，有繼承系統表足稽（見
      原審卷第12、13頁）。
（二）甲○○於95年5月29日委請律師通知戊○○等人，請求履
      行買賣契約書約定，協同甲○○辦理所有權移轉登記，有
      律師函及回執可憑（見原審卷第31-37頁）。
（三）高文選所留遺產中，全體繼承人同意將坐落臺北市○○區
      ○○段3小段604地號土地，於95年6月20日以2,640萬8,
      250元出售予張美珠，扣除土地增值稅等必要費用，餘額
      為2,081萬6,611元，而戊○○等人依應繼分所得分得價款
      為594萬7,603元，有土地買賣契約書足稽（見原審卷第27
      -30頁）。
（四）甲○○於79年5月12日給付廖高加走30萬元。
（五）廖高加走於89年10月10日簽署承諾委託書，並將領取土地
      徵收補償費49萬8,794元其中49萬8,500元給付甲○○。
七、兩造爭執之要點：
（一）廖高加走與甲○○就系爭土地有無成立買賣關係？
（二）買賣價金請求權是否已罹時效？
（三）兩造已否合意解除系爭買賣契約？
（四）本件有無情事變更原則適用？
八、法院之判斷：
（一）廖高加走與甲○○就系爭土地已成立買賣關係：
  1、按當事人締結不動產買賣之債權契約，固非要式行為，惟
     對於契約必要之點必須一致，買賣契約以價金及標的物為
     其要素，苟當事人間已就價金與標的物之意思表示合致，
     買賣契約自已合法成立，雙方均應受其拘束。甲○○主張
     廖高加走於79年間簽訂同意書，就高文選所留遺產其繼承
     所得之持分，同意於辦妥繼承登記後，全部以公告現值總
     價1,120萬元出售，並交付印鑑證明等資料等情，業據其提
     出同意書、廖高加走印鑑證明及戶籍謄本為證（見原審卷
     第23-25頁），惟遭戊○○等人否認，並以上開情詞置辯。
  2、經查，契約應以當事人立約當時之真意為準，而真意何在
     ，又應以過去事實及其他一切證據資料為斷定之標準，不
     能拘泥文字致失真意（最高法院19年上字第453號判例意旨
     參照）。依卷附同意書所載：「立同意書人係高文選先生
     共同繼承人之一，高先生故世之後，遺有未辦理繼承登記
     之土第17筆，茲同意上開土地於辦妥繼承登記後全部以目
     前公告現值出售甲○○先生，總價新臺幣1120萬元，立同
     意書依其『持分』願…，另行立據收取…」（見原審卷第
     23頁），核其性質，應屬權利買賣契約，即廖高加走同意
     於辦理繼承登記後（附停止條件），按其應繼分將其繼承
     自高文選系爭土地遺產之公同共有權利以有償方式移轉予
     甲○○，故同意書雖記載「持分」，對照95年6月20日系爭
     604地號土地之買賣契約書第3條付款方法，係依乙方繼承
     高文選遺產之應繼分分配之（見原審卷第27頁），而非按
     照系爭土地分別共有比例分配，以及其他高文選所遺留土
     地均辦妥公同共有繼承登記，有土地登記謄本可考（見原
     審卷第92-108頁），益徵當時人締約真意，係在辦妥繼承
     登記後，即將其應繼分表彰於系爭土地上之分割請求權利
     出售，核先敘明。
  3、另依據證人周燦雄之證述：「本事務所當時召開遺產繼承
     協調會，廖高加走有出席，同意書是由事務所打字，是否
     當天簽名不記得，甲○○在會議中表示要買繼承土地，會
     中並無人表示反對，廖高加走表示同意出售繼承土地，因
     為各房對推選何人代表繼承尚有爭議，要等確認繼承代表
     辦理繼承登記後，才能出售，我有準備空白同意書讓他們
     處理，後來他們找另一位代書處理本件繼承登記事宜」（
     見原審卷第249頁反面至第250頁），證人即高文選之繼承
     人高義雄亦證稱：「廖高加走確有參與該次會議，並出售
     繼承遺產，事後聽甲○○稱廖高加走已簽下同意書」等語
     （見原審卷第138頁反面至第139頁），併有79年5月5日召
     開高文選遺產繼承協調會會議紀錄可稽（見原審卷第183至
     190頁），依該會議紀錄記載廖高加走稱：「天浩既然已出
     面也開出公告現值，我們大家也不要為難」等詞（見原審
     院卷第186頁），甲○○既不否認上開會議紀錄形式真正，
     足徵廖高加走應有意於辦妥繼承登記後，按應繼分比例，
     出售其對全部繼承土地之權利；微論甲○○並不爭執廖高
     加走嗣於89年10月10日出具承諾委託書之真正（見原審卷
     第26頁），該承諾委託書明確記載：「本人廖高加走所擁
     有父親高文選所留應繼承全部遺產與甲○○雙方喜悅同意
     願意依照79年買賣協議繼續進行…二遺產繼承依代書之進
     度，有可行性時，依民國79年本人之同意書內容進行買賣
     事宜。…」等詞，復經見證人即丁○○確認無誤（見原審
     卷第140頁反面），益証甲○○所提上開79年所立據同意書
     上廖高加走之簽名捺印為真正。
  4、戊○○等人雖辯稱：上開同意書就買賣標的記載「高先生
     故世之後，遺有未辦理繼承登記之土地17筆（詳附表）」
     等詞，欠缺附表未列出具體地號明細，買賣標的並不明確
     云云。惟查：廖高加走以有償方式移轉之標的，為辦妥繼
     承登記後，按其應繼分所表彰繼承高文選系爭公同共有土
     地之分割權利，該權利並無不能特定或給付不能情形，茲
     有疑義者，乃該權利所表彰繼承之土地究係何指。查前述
     79年5月5日協調會前，劉雲清代書已製作遺產明細表記載
     土地17筆，並按78年公告現值計算土地價值共計1,113萬
     5,091元，有該明細表在卷為憑（見原審卷第202至203頁）
     ，該明細所載各該土地公告現值適與卷附臺北市公告土地
     現值及公告地價查詢系統79年公告現值均相符合（見原審
     卷第222-238頁），甲○○以略高於公告地價總和之1,120
     萬元購買，與同意書所載「上開土地於辦妥繼承登記後全
     部以目前公告現值出售甲○○先生，總價新臺幣1,120萬元
     」之意旨無違；況財政部臺北市國稅局於93年所列被繼承
     人高文選遺產明細之19筆土地（見原審卷第91頁），業已
     涵蓋劉雲清代書當初所製作遺產明細表所載17筆土地在內
     ，並增列由原先17筆土地之臺北市○○區○○段3小段603
     地號土地分割之同地段603-1地號土地，及事後清查始悉屬
     高文選遺產之臺北市○○區○○段4小段352地號土地，各
     有該地籍謄本可參（見原審卷第220頁、第221頁）；遑論
     系爭604地號土地分別列於上揭劉雲清代書製作遺產明細表
     所載17筆土地及財政部臺北市國稅局所列被繼承人高文選
     遺產明細之19筆土地之內，可見廖高加走前揭同意書標示
     出售其權利所表彰高文選所遺未辦理繼承登記之土地，包
     括系爭604地號土地在列。
  5、又依證人周燦雄律師結證：「總遺產土地17筆全部價金為
     1,120萬元，至於各房繼承人持分若干，要等各別確定後，
     才能決定，故在同意書上實際應得價款欄空白」、「大家
     共識各房繼承土地要一起賣，各房繼承人對這17筆土地均
     要一起出售，不能只出售其中1筆或數筆」等語（見原審卷
     第205頁正、反面），廖高加走既為高文選之繼承人，應繼
     分為2/7，此有高文選繼承系統表可稽（見原審卷第12 頁
     ），復為兩造所不爭執，廖高加走雖於上開同意書未記載
     應以若干價格出售其持分，惟廖高加走既已與甲○○約明
     高文選所留遺產土地總價為1,120萬元，就其出售所繼承高
     文選土地持分之售價為320萬元（計算式：1,120萬元×2/7
     ＝320萬元），亦係可得確定。
  6、綜上，廖高加走於79年5月5日或其後某日以高文選共同繼
     承人身分出具上開同意書時，承諾就上開高文選之遺產土
     地，於辦妥繼承登記後全部以1,120萬元出售甲○○，並依
     其持分另行立據收取，既係附有於辦妥繼承登記停止條件
     成就後，按其應繼分，將其對繼承高文選所遺留土地之遺
     產分割請求權出售，本件買賣標的及價金自無不明確之理
     ，佐以戊○○等人並不否認廖高加走已收取甲○○所付之
     30萬元定金，亦有前揭承諾書足憑，按諸民法第248條：
     「訂約當事人之一方，由他方受有定金時，推定其契約成
     立」之規定，甲○○主張其與廖高加走間已就上開權利成
     立買賣契約，洵屬有據。
（二）買賣價金請求權尚未罹於時效：
  1、按民法第129條第1項第2款所稱之承認，乃債務人向請求權
     人表示其請求權存在之觀念通知（最高法院26年鄂上字第
     32 號判例參照），並非權利之行使，買賣契約之出賣人嗣
     後本於出賣人地位所為之承認，自應使其發生時效中斷之
     效力。
  2、查甲○○與廖高加走於79年間就繼承高文選遺產土地應繼
     分成立買賣契約，廖高加走日後復於89年10月10日出具承
     諾委託書，表明願意依照79年買賣協議繼續進行，有該承
     諾委託書可考（見原審卷第26頁），揆諸前開說明，自應
     發生時效中斷效力，故戊○○等人抗辯甲○○請求權已罹
     於時效云云，並無可取。
（三）兩造並未合意解除系爭買賣契約：
  1、按當事人主張有利於己之事實者，就其事實有舉證之責任
     ，民事訴訟法第277條前段定有明文。戊○○等人抗辯：兩
     造間買賣契約已於89年間合意解除，戊○○等人同意返還
     定金30萬元並加計利息，並將徵收補償金49萬餘元由甲○
     ○領取云云（見原審卷第252頁反面），惟遭甲○○所否認
     ，主張依廖高加走所出據之承諾委託書，伊本得領取廖高
     加走應領之補償金等語。
  2、查甲○○於買賣契約成立時曾給付廖高加走30萬元作為定
     金，業據其提出89年10月10日廖高加走出具承諾委託書及
     支票記事簿為證（見原審卷第128頁），並為戊○○等人所
     不爭執；又廖高加走設於深坑郵局帳戶於89年10月23日代
     收臺北銀行市府分行為付款人、支付廖高加走之禁止背書
     轉讓併劃有平行線面額49萬8,794元之支票，旋於當日現金
     提款49萬8,500元購買同面額匯票交付甲○○存入陽信商業
     銀行帳戶，亦各有上開支票、臺灣郵政股份有限公司儲匯
     處96年4月20日儲字第0960000569號函送歷史交易清單、陽
     信商銀客戶帳卡歷史資料表可憑（見原審卷第206頁、第
     264至265頁、第281頁），復為兩造所不爭執，堪信為真實
     。依廖高加走於上開89年10月10日承諾委託書所記載：「
     …前所收受之定金30萬元繼續生效，但現在及未來本人所
     應領之補償金歸甲○○所有。」等詞（見原審卷第26頁）
     ，則廖高加走於政府核發49萬8794元徵收補償金後，將其
     中49萬8,500元匯存入甲○○帳戶，是否為兩造合意解除契
     約之損害賠償，已非無疑；況證人即承辦代書莊榮一證稱
     ：「我受高文選全體繼承人之託處理相關遺產徵收領取補
     償事宜，我去丁○○開設自助餐店拿廖高加走印鑑證明及
     印章」、「因為政府簽發補償費支票，是禁止背書轉讓，
     我領到後交給丁○○，蓋上廖高加走印章，提示兌領後，
     交給甲○○」、「因為廖高加走、高泉鈿都把繼承遺產賣
     給甲○○，這都是我經辦，我有親自與廖高加走談過」等
     語（見原審卷第139頁反面至第140頁），併有高泉煜、高
     泉鈿等出具與廖高加走79年間所出具相同格式之同意書及
     上開廖高加走領取補償地價支票佐參（見原審卷第126 至
     127頁、第206頁），戊○○等人辯稱兩造已於89年間合意
     解除系爭買賣契約，要無足取。
  3、至於戊○○等人於本院辯稱甲○○於95年間協商遺產分割
     事宜時，曾表示放棄就廖高加走對於系爭土地之權利，伊
     等並於94、95年間詢問甲○○是否要開個價錢將包括系爭
     604地號土地在內之廖高加走之權利出賣予伊等人，足見兩
     造間已無買賣契約存在云云，並舉証人丙○○為証，然依
     証人丙○○在本院所証稱「伊有聽說他們兩家有對於買地
     的事情有爭論，但詳細情形伊不清楚。為了土地的徵收我
     們開了很多次會，但是開會的時候兩家從來沒有提出土地
     買賣的事情，我只是聽說而已」「95年初我在景美會議室
     開會，是關於繼承的事情，散會後甲○○有來找我，是有
     關兩造買賣的文件拿給我看，說兩家為了買賣的事情在爭
     論，要我出面作中間人來替他們解決事情，我有同意，後
     來我的表弟打電話告訴我，說甲○○約我在深坑廖家談事
     情，高家與廖家都有好多人到場，但是沒有看到甲○○，
     我們打電話叫他儘快過來，他後來拿了一些雜誌等資料給
     大家看，講了一些題外話，但是沒有說到重點，他最後只
     有說高文選青潭段的祖墳土地買賣不用談」等語（見本院
     卷第111頁），甲○○顯然並無放棄系爭買賣所取得之權利
     ，此部分戊○○等人之辯解，尚難採信。
（四）本件有無情事變更原則適用？
  1、按契約成立後，情事變更，非當時所得預料，而依其原有
     效果顯失公平者，當事人得聲請法院增、減其給付或變更
     其他原有之效果，民法第227條之2第1項定有明文。而該條
     所謂情事變更，非當時所得預料，依其原有效果顯失公平
     者，係指債之關係成立後，其成立當時之環境或基礎有所
     遽變，非契約成立當時所得預料，依一般觀念，認為如依
     其原有效果顯然有失公平而言。
  2、查甲○○於79年間向廖高加走承購上開權利，本應給付廖
     高加走320萬元，僅支付30萬元定金，餘款290萬元尚未給
     付，業如前述。甲○○主張：嗣高文選全體繼承人辦妥遺
     產登記，將系爭604地號土地於95年6月20日以2,640萬8,
     250元出售予張美珠，扣除土地增值稅等必要費用，餘額為
     2,081萬6,611元，有土地買賣契約書可稽，復為戊○○等
     人所不爭執（見原審卷第250頁反面），應信屬實。按「權
     利之出賣人，負使買受人取得其權利之義務。如因其權利
     而得占有一定之物者，並負交付其物之義務」，民法第348
     條第2項定有明文，甲○○與廖高加走就上開權利成立買賣
     契約，嗣廖高加走於90年3月23日死亡，戊○○等人為廖高
     加走之繼承人，依民法第1148條前段：「繼承人自繼承開
     始時，除本法另有規定外，承受被繼承人財產上之一切權
     利、義務」，本負有使甲○○取得廖高加走享有系爭公同
     共有土地分割請求權之義務，惟系爭604地號土地既已出售
     第三人，並由戊○○等人按廖高加走應繼分共領得出售價
     款2/7即594萬7,603元（20,816,611×2/7＝5,947,603.1，
     元以下四捨五入），而無法依約給付，則依民法第225條第
     2 項之規定，自得請求戊○○等人交付該款項予甲○○。
  3、次查，甲○○於79年間議定按應繼分比例買受廖高加走上
     開權利，本應給付買賣價金320萬元（惟甲○○尚有290萬
     未付），嗣後系爭604地號土地於95年間出售他人，戊○○
     等人按廖高加走應繼分比例所應得款項提高至594萬7,603
     元，倘認甲○○得請求戊○○等人給付彼等出售廖高加走
     之權利而獲得之全部價金，僅扣抵10餘年前締約當時未付
     之290萬元，忽視消費者物價指數之幣值變動因素，不啻對
     戊○○等人顯失公平，且甲○○與廖高加走於締約時，應
     無預見辦妥繼承登記一事需耗時10餘年，爰審酌95年10月
     消費者物價指數為104.14，係79年5月消費者物價指數77.
     22之1.3486倍，有行政院主計處96年6月8日處仁三字第096
     0003307號書函可考（見原審卷第297頁），應將甲○○當
     初未交付之290萬元，換算成起訴當時之幣值為391萬940元
     （2,900,000×1.3486＝3,910,940），則戊○○等人應返
     還甲○○之價金，應以203萬6,663元（5,947,603－3,910,
     940＝2,036,663）為適當。
九、綜上所述，甲○○本於買賣及繼承法律關係，主張戊○○、
    丁○○、乙○○、廖雲英為廖高加走之繼承人，應繼分各為
    五分之一，應各給付甲○○40萬7,333元（2,036,663×1/5
    ＝407,332.6，元以下四捨五入）；庚○○、己○○、辛○
    ○、壬○○係再轉繼承人，應繼分各為二十分之一，應各給
    付甲○○10萬1,833元（2,036,663×1/20＝101,833.2，元
    以下四捨五入），及各自起訴狀繕本送達翌日起，即癸○○
    、辛○○自95年10月22日起（以上於95年10月11日寄存送達
    ，於同年月21日發生效力，見原審卷第53、57頁），戊○○
    、丁○○、乙○○、庚○○、己○○、壬○○自95年10月5
    日起（見原審卷第50至57頁），均至清償日止，按年息百分
    五計算之利息，自屬有據，應予准許；逾此部分，為無理由
    ，應予駁回。原審就上開應予准許部分，所為戊○○等人敗
    訴之判決，就上開不應准許部分，所為甲○○敗訴之判決，
    於法並無不合，兩造上訴各就其敗訴部分指摘原判決不當，
    求予廢棄改判，均無理由。
十、本件事証已臻明確，兩造其餘攻擊防禦方法及未經援用之證
    據，經本院詳加審酌後，認與判決結果不生影響，爰不一一
    論述，附此敘明。
據上論結，本件上訴均無理由，依民事訴訟法第449條第1項、第
78條、第85條第1項前段，判決如主文。
中    華    民    國    97    年    1     月    23    日
                  民事第十四庭
                        審判長法  官  張  蘭
                              法  官  鄭純惠
                              法  官  袁靜文
正本係照原本作成。
如不服本判決，應於收受送達後20日內向本院提出上訴書狀，其
未表明上訴理由者，應於提出上訴後20日內向本院補提理由書狀
（均須按他造當事人之人數附繕本）上訴時應提出委任律師或具
有律師資格之人之委任狀；委任有律師資格者，另應附具律師資
格證書及釋明委任人與受任人有民事訴訟法第466條之1第1項但
書或第2項（詳附註）所定關係之釋明文書影本。
中    華    民    國    97    年    1     月    23    日
                              書記官  應瑞霞
附註：
民事訴訟法第466條之1（第1項、第2項）：
對於第二審判決上訴，上訴人應委任律師為訴訟代理人。但上訴
人或其他法定代理人具有律師資格者，不在此限。
上訴人之配偶、三親等內之血親、二親等內之姻親，或上訴人為
法人、中央或地方機關時，其所屬專任人員具有律師資格並經法
院認為適當者，亦得為第三審訴訟代理人。


司法院資訊處製作；財團法人民間司法改革基金會備份。
